【裁判字號】    97,訴,1368
【裁判日期】    971128
【裁判案由】    撤銷信託行為
【裁判全文】
臺灣板橋地方法院民事判決              97年度訴字第1368號
原      告  華南商業銀行股份有限公司
法定代理人  乙○○
訴訟代理人  丁○○
被      告  丙○○
            甲○○
                      樓
上列當事人間請求撤銷信託行為事件，經本院於民國97年11月19
日言詞辯論終結，判決如下：
    主  文
被告丙○○與被告甲○○間就坐落臺北縣板橋巿江子翠段第二崁
小段五六地號、權利範圍萬分之九十二之土地暨其上同段八五四
九建號即門牌號碼為臺北縣板橋巿懷德街一三九巷十五號六樓建
物，於民國九十七年三月十一日所為信託債權行為以及於九十七
年三月十三日所為之所有權移轉登記行為均應予撤銷。
被告甲○○就前項土地暨建物於民國九十七年三月十三日以信託
為原因所為之所有權移轉登記應予塗銷。
訴訟費用由被告負擔。
原告假執行之聲請駁回。
    事實及理由
一、程序方面
    被告經合法通知，均未於言詞辯論期日到場，核無民事訴訟
    法第386 條所列各款情形，爰依原告之聲請，由其一造辯論
    而為判決。
二、原告起訴主張：緣訴外人黃大溪有限公司（下稱黃大溪公司
    ）、啟陞食品有限公司（下稱啟陞公司）於民國96年8 月9
    日邀被告丙○○為連帶保證人，出具保證書承諾就黃大溪公
    司、啟陞公司對原告現在（包括過去所負，現在尚未清償）
    及將來所負之借款、票據、透支、墊款、保證、主債務人與
    原告基於授信契約書約定所生之債務暨因上開債務範圍所生
    之損害賠償，以新臺幣（下同）3,000,000 元為限額負連帶
    清償之責任。黃大溪公司、啟陞公司即於96年8 月14日向分
    別原告借款2,000,000 元，均約定借款期限至99年8 月14日
    止，自借款日起，依年金法，於每月14日平均攤付本息，詎
    其等僅繳納本息至97年3 月14日即未依約還款，又於97年4
    月4 日經公告為支票帳戶拒絕往來戶，依其等與原告簽訂之
    授信契約書授信共通條款第7 條、第8 條之約定，借款視為
    全部到期，尚積欠原告本金共1,631,496 元及其利息暨違約
    金，迭經原告催討，迄未清償。茲被告丙○○於97年3 月11
    日與被告甲○○訂立信託契約，並於同年月13日以信託為原
    因，將其所有坐落臺北縣板橋巿江子翠段第二崁小段56地號
    、權利範圍萬分之92之土地暨其上同段8549建號即門牌號碼
    為臺北縣板橋巿懷德街139 巷15號6 樓建物（下稱系爭不動
    產）所有權移轉登記予被告甲○○，有害於原告之權利，爰
    依信託法第6 條規定訴請撤銷被告2 人上開信託所為之債權
    行為及物權行為，並依民法第242 條、第767 條之規定，代
    位被告丙○○請求被告甲○○塗銷系爭不動產之所有權移轉
    登記等語，聲明求為判決如主文第1 、2 項所示，且陳明願
    供擔保請准宣告假執行。
二、被告均未於言詞辯論期日到場，亦未提出書狀作何聲明或陳
    述。
三、本院之判斷
  (一)原告主張訴外人黃大溪公司、啟陞公司於96年8 月14日邀被
    告丙○○為連帶保證人分別向原告借款2,000,000 元，均約
    定借款期限至99年8 月14日止，並按月平均攤還本息，詎其
    等僅繳納本息至97年3 月14日即未依約還款，又於97年4 月
    4 日經公告為支票帳戶拒絕往來戶，依其等與原告簽訂之授
    信契約書授信共通條款第7 條、第8 條之約定，借款視為全
    部到期，尚積欠原告本金共1,631,496 元及其利息暨違約金
    ，又被告丙○○於97年3 月11日與被告甲○○訂立信託契約
    ，並於同年月13日以信託為原因將其所有系爭不動產所有權
    移轉登記予被告甲○○等情，業據其提出與所述相符之保證
    書、授信契約書各2 件、授信動撥申請書兼借款憑證4 份、
    本院97年度裁全字第2413號民事裁定、土地建築改良物信託
    契約書、土地登記謄本、建物登記謄本、臺灣臺北地方法院
    97 年 度訴字第4035號、第4036號民事判決各1 件等影本為
    證（見本院卷第7 至33頁、第60至63頁），而被告已於相當
    時期受合法之通知，卻未於言詞辯論期日到場，亦未提出書
    狀爭執，依民事訴訟法第280 條第3 項準用同條第1 項之規
    定，應視同已自認原告主張之事實。是原告上開主張，自堪
    信為真正。
  (二)按信託行為有害於委託人之債權人權利者，債權人得聲請法
    院撤銷之，信託法第6 條第1 項定有明文。所謂害於委託人
    之債權人權利者，謂因信託行為，致債權人權利不能獲得滿
    足，倘因債務人所為之信託行為，使債權陷於清償不能、困
    難或遲延之狀態，即屬之。又有害於債權之事實，須於行為
    時存在，且於債權人行使撤銷權時，債務人處於無資力狀態
    ，若債務人於行為時，尚有資力清償債務，縱其結果，致債
    務人之財產日行減少，仍不得撤銷之。次按所有人對於妨害
    其所有權者，得請求除去之；債務人怠於行使其權利時，債
    權人因保全債權，得以自己之名義，行使其權利，民法第76
    7 條中段、第242 條前段亦分別定有明文。查被告丙○○於
    97年3 月13日將系爭不動產信託移轉登記予被告甲○○時，
    其名下僅有在東方龍漢芳食品有限公司、福廣藥材有限公司
    、黃大溪公司、花旗藥材有限公司、湖廣藥材有限公司之投
    資，別無其他不動產，此有本院依職權調取之稅務電子閘門
    財產所得調件明細表1 件附卷可稽（見本院卷第49至50頁）
    。而原告主張被告丙○○投資之上開公司均已人去樓空，渠
    該部分財產已無價值等語，亦據其提出財政部臺北巿國稅局
    中正稽徵所97年3 月28日財北國稅中正營業字第0973001663
    號函、大同稽徵所財北國稅大同營業字第0973002405號函、
    臺北巿政府府產業商字第09782995100 號函、府產業商字第
    09788869400 號函暨所附之東方龍漢方食品有限公司變更登
    記表、府產業商字第09782991900 號函暨所附之福廣藥材有
    限公司變更登記表各1 件為憑（見本院卷第66頁、第70至77
    頁），被告對此俱未提出書狀或到庭加以爭執，自堪信原告
    主張上情屬實。從而，被告丙○○除原所有之系爭不動產外
    ，別無其他有價值之財產足供清償其對原告所負之債務，足
    認被告丙○○為上開信託行為之際，已陷於無資力之狀態，
    卻將系爭不動產信託予被告甲○○，確有害於債權人即原告
    之權利。準此，原告自得訴請撤銷被告就系爭不動產於97年
    3 月11日所為之信託債權行為及於97年3 月13日所為之所有
    權移轉登記行為，並本於其對被告丙○○之債權，代位被告
    丙○○向被告甲○○行使所有物妨害除去請求權，請求被告
    甲○○塗銷上開所有權移轉登記。
  (三)綜上所述，原告依信託法第6 條第1 項及民法第242 條、第
    767 條之規定，訴請撤銷被告就坐落臺北縣板橋巿江子翠段
    第二崁小段56地號、權利範圍萬分之92之土地暨其上同段85
    49建號即門牌號碼為臺北縣板橋巿懷德街139 巷15號6 樓建
    物，於97年3 月11日所為之信託債權行為以及於97年3 月13
    日所為所有權移轉登記行為，並請求被告甲○○塗銷就前揭
    不動產於97年3 月13日以信託為原因所為之所有權移轉登記
    ，為有理由，應予准許。
四、本件原告雖陳明願供擔保，聲請宣告假執行，然其提起本件
    撤銷信託行為之訴，訴請法院撤銷被告間所為之信託債權行
    為及所有權移轉登記行為，為形成之訴，本質上不適於強制
    執行，即隨判決確定即生法律行為撤銷之效果，自不得為假
    執行之宣告；又其訴請塗銷所有權移轉登記，係屬強制執行
    法第130 條所定之意思表示請求權，於判決確定時視為原告
    已為該意思表示，判決尚未確定，固無執行可言，即日後確
    定，亦無待執行，是本件原告聲請供擔保宣告假執行，顯有
    未合，此部分之聲請即應予駁回。
五、結論：原告之訴為有理由，依民事訴訟法第385 條第1 項前
    段、第78條、第85條第1 項前段，判決如主文。
中    華    民    國    97    年    11    月    28    日
                  民事第三庭審判長法  官  朱耀平
                                  法  官  邱育佩
                                  法  官  王瑜玲
以上正本係照原本作成
如對本判決上訴，須於判決送達後20日內向本院提出上訴狀
中    華    民    國    97    年    12    月    3     日
                                  書記官  黃美雲


司法院資訊處製作；財團法人民間司法改革基金會備份。
